【裁判字號】    88,上易,3525
【裁判日期】    890727
【裁判案由】    詐欺
【裁判全文】
臺灣高等法院刑事判決                          八十八年度上易字第三五二五號
    上  訴  人  臺灣板橋地方法院檢察署檢察官
    被      告  甲  ○
    選任辯護人  江鶴鵬
                林月雪
右上訴人因被告詐欺案件，不服臺灣板橋地方法院八十七年度易字第一七六一號，中
華民國八十八年六月九日第一審判決（起訴案號：臺灣地方法院檢察署八十六年度偵
字第二四一六○號）提起上訴，本院判決如左：
    主  文
上訴駁回。
    理  由
一、公訴意旨略指被告甲○係金文川開發企業股份有限公司（下稱金文川公司）之負
    責人，於民國（下同）八十四年間在台北縣三重市○○○路推出「金文川美食大
    街」大樓建築案銷售時，明知該大樓地下二、三層部分依原建築規劃僅可供作停
    車場及辦公室使用，竟意圖自己不法所有，在有關之宣傳廣告及銷售平面圖上，
    刻意宣稱該大樓整棟均可供作商場使用，而使丙○○陷於錯誤，以高價向其購買
    上開大樓地下二、三層部分，嗣該大樓完工後，丙○○調取該大樓之使用執照核
    閱後始知受騙。因認被告所為係涉有刑法第三百三十九條第一項之詐欺罪嫌云云
    。
二、按犯罪事實應依證據認定之，無證據不得推定其犯罪事實，刑事訴訟法第一百五
    十四條定有明文，又告訴人之告訴，係以使被告受刑事訴追為目的，是其陳述是
    否與事實相符，仍應調查其他證據以資審認；且認定不利於被告之事實，須依積
    極證據，苟積極證據不足為不利於被告事實之認定時，即應為有利於被告之認定
    ，更不必有何有利之證據，最高法院五十二年度台上字第一三００號及三十年上
    字第八一六號判例分別著有明文。又按刑法第三百三十九條第一項詐欺取財罪之
    成立，以意圖為自己或第三人不法所有，以詐術使人將本人或第三人之物交付為
    要件，故須具備行為人有為自己或第三人不法所有之主觀意圖；向被害人施用詐
    術及被害人因其詐術而陷於錯誤，而交付本人或第三人之物等三項構成要件始足
    當之，苟欠缺其一，即無從成立該罪。
三、本件公訴人認被告涉有詐欺罪嫌，無非以依卷附有關「金文川美食大街」之廣告
    企劃圖及地下二、三樓之平面圖所示，被告甲○在促銷上開產品時，確有將整棟
    樓層以商場形式規劃銷售之情形。且告訴人戊○○證稱伊是金百川管理顧問公司
    （以下稱金百川公司）之股東，當初伊公司只負責接手銷售地下一樓至地上四樓
    部分，但如果地下二、三樓有人要買，伊也可以介紹，當時被告表示地下二、三
    樓可做商場使用，而有關書面廣告資料均由被告提供，伊公司並未另外有書面企
    劃案，且伊沒見過金文川公司之設計圖，伊公司完全依照之前銷售公司之規劃繼
    續銷售等語；及告訴人辛○○、己○○、陳雅琴、庚○○亦證稱被告當初有向伊
    等表示伊等購買的部分可做商場使用等語，而本件樓層僅得供辦公室使用，不得
    充作商場等事實，並有使用執照影本一紙在卷可稽。又「商場」及「辦公室」之
    差別，不僅價格上差異亟大，且在消防、安全及構造等均有不同之要求，被告將
    前開地下二、三層部分，偽以「商場」出售予告訴人，顯有詐欺之故意等為其主
    要論據。
四、訊據被告甲○堅詞否認有何詐欺之犯行，辯稱：本件買賣契約載明「商場」係應
    告訴人之要求，因告訴人要與日本人合資開設電動遊藝場，須提供可作為設置電
    動遊藝場之契約給日本人看，待日本人投資後，即再變更為商場使用，此乃買賣
    雙方共同之合意，被告並無詐欺告訴人，且告訴人丙○○與其合夥人陳雅琴、己○○、辛○○、戊○○四人，係「金文川美食大街」之代銷及經營管理商「金百
    川管理顧問公司」之股東，其四人既為被告「代銷」、「管理」房屋，對被告推
    出之「金文川美食大街」已規劃為辦公室使用應瞭若指掌，惟於購買後因與投資
    人之間關係生變，且投資電動遊藝場本身安全限制太嚴，恐無法取得營業執照，
    獲利不大，而決議停止購買此屋，擬向被告解除買賣契約，被告不同意，告訴人
    方出此行，以迫使被告解除契約等語。於本院審理時另辯稱伊原不想賣，係告訴
    們請求，因他們要做電玩。伊僅告訴他們系爭房地係在商業圈內，商場他們以後
    可以去變更。使用執照係後來再下來，但建築執照上寫的很清楚係「辦公室」，
    告訴人應很清楚。又金文川美食大街地下一層為美食街，地下二、三層是辦公用
    ，而廣告寫地下一、二、三層均是美食街是廣告公司用錯，但伊沒有給對方推銷
    。契約載明「商場」是應告訴人要求，配合寫給日本人看，因要做電動玩具。系
    爭房地可聲請變更使用用途為商場，伊也同意。
五、經查：
（一）本件被告所辯伊有告知告訴人系爭房地係在商業圈內，告訴人以後可以去申請
      變更為商場，且建築執照上寫明係「辦公室」，告訴人應很清楚等情，經訊之
      證人丁○○於偵查中證稱：「（問：知否被告與告訴人簽定美食大街之契約？
      ）答：）知道。當時他們簽約我就在場，就我所知道，該美食大街地下二、三
      樓原規劃為辦公處所使用的，買主名義上是丙○○買的，但實際上買主是「金
      百川公司」之職員，因為地下二、三樓之銷售是金百川公司處理，所以他們也
      知道地下二、三樓只能做辦公處所，但是告訴人他們買這些房地是要做電動遊
      樂場，因為它們要找日本人來合資，為了方便所以在買賣契約書上寫的是商場
      ，又當時認為不管載明是商或辦公室到時還要辦理變更沒有關係。（問：你有
      無承買告訴人地下二、三樓之房地？）答：有的。其實我即系爭契約之合夥人
      ，我出資三十萬元」等語，證人高維賢於偵查中亦稱：「（問：知否告訴人向
      被告承買地下二、三樓之事？）答：知道，地下二、三樓原是做辦公處所使用
      ，告訴人向我們買，要求我們在契約寫上商場，目的可能要圖營業方便。（問
      ：系爭契約是以丙○○名義定的，實際買主何人？）實際買主是金百川公司的
      一些股東，至於丙○○與金百川的關係即不知道」等語，證人林義欽於偵查中
      證稱：「（問：知否告訴人承買被告地下二、三樓乙事？）答：我是被告兒子
      ，但我又有實際參與買受系爭與丙○○名義訂約之房地，當時我出資一百八十
      萬元左右。（問：依照原先規劃金百川美食大街地下二、三樓做辦公大樓，為
      何簽約時改做商場使用？）答：當初我們買地下二、三樓是原要與日本人合資
      做電動遊樂場，當時參與買受該項地下樓之合夥人都知道原先規劃為辦公大樓
      用，因為要找日本人合資要給他們看契約，所以在契約書上寫商場。（問：當
      初系爭買賣契約之買受人何人？）答：共有七個股東，其中有二、三位是金百
      川公司股東」等語（見偵查卷八十六年十二月二十三日筆錄）。參以告訴人丙○○於本院審理時亦陳稱：「（問：你們共計七人購買系爭房地，係何人？）
      答：我、林義欽、戊○○、辛○○、己○○、陳雅琴、庚○○。（問：那些人
      係金百川公司之股東？）答：我不知道，僅知戊○○是。（問：你經常去金百
      川？）答：是的，他們在賣金文川美食大街之房地時我有經常去，他們有無賣
      該地下二、三樓層我不知道」等語（本院八十九年三月三日訊問筆錄）。是依
      上開證人及告訴人所述，告訴人丙○○及其共同出資之合夥人於購買金文川美
      食大街地下二、三樓房地時，自始即知悉上開房地之使用登記用途為辦公室，
      則能否僅憑告訴人丙○○及其共同出資之合夥人辛○○、己○○、陳雅琴、庚○○等人之片面指訴，即認被告有刻意隱瞞買賣標地之登記使用途徑，尚非無
      疑。
（二）次查，告訴人所購買之系爭房屋係坐落於都市計劃商業區內，可供商業使用面
      積為一一三二點五三平方公尺，符合建築技術管理規則第三節第一百二十九條
      之規定，可規劃做商業使用，因此系爭房屋目前使用執照雖列為辦公使用，但
      依上揭法條之規定得隨時變更為商業使用等情，業經被告陳明在卷，並經本院
      函請台北縣政府查明函覆稱：「建築物使用執照核准用途為辦公室，擬變更為
      遊藝場，須先符合都市計劃法台灣省施行細則第十七條規定，再依建築法第七
      十三條執行要點規定辦理建築物用途變更，俟領得變更使用執照後再向本府建
      設局辦理營利事業登記」及「查旨開建築物（指本件告訴人所購買之建物）座
      落於商業區及住宅區，其地下二層用途為辦公室、停車空間（法定）地下三層
      用途為辨公室防空避難室兼停車空間（法定），另查都市計劃法台灣省施行細
      則第十六條、第十六條之一及第十七條本案地下二、三層辦公室（各二七三、
      六五公尺）得依建築法第七十三條執行要點規定申請變更為商業使用之用途（
      如飲食店、商場等）」。此有台北縣政府八十九年三月二十日八九北府工使字
      第○九八二四九號函及八十九年六月三十日八九府工使字第二四０四二五號函
      各一份附卷可稽。從而告訴人所購買之系爭建物，顯然得申請變更為商業用途
      使用。告訴人亦不否認其事，顯然告訴人係知悉該房屋使用用途雖登記為辦公
      室，惟得變更為商業使用而予購買，凡此經核與上開證人丁○○、林義欽所證
      亦相符合，是本件自不得僅以該所購房屋之登記使用用途為辦公室，即逕認被
      告有施用詐術，尚須探求告訴人購買該房屋之原始目的，以明告訴人及其共同
      出資之合夥人是否因而陷於錯誤，何況本件買賣契約之價格高達新台幣一千六
      百餘萬元，復係多人共同出資，告訴人亦自稱被告在出售金文川美食大街之房
      地時伊經常去現場，則其對於系爭房屋之將來用途及可否變更為商場使用，理
      應經詳細評估及深思，而不致冒然購買。
（三）又查本件告訴人事後要求退款解約，經洽詢被告之後，被告亦同意告訴人解約
      退款，被告因而提供整棟金百川美食大街之建築物，供告訴人之合夥人辛○○
      設定第五順位一千四百四十萬元之抵押權，以擔保被告還款，此有土地及建物
      登記簿謄本影本一件可稽（見原審卷第七十九頁），被告並已將整棟金文川美
      食大街之建物出售與案外人大正營造股份有限公司，刻正在辦理撤銷查封、啟
      封，及移轉登記，以及由買受人承擔其上之債務，以清償告訴人之購屋款，凡
      此亦有買賣契約書影本一件、萬泰商業銀行批覆書影本一紙、債務明細表一紙
      （見原審二八一頁、三二三頁）附卷為證，足認被告自始即有償債之意，並無
      惡意卸責之情。本件被告既係依照買賣雙方所訂之買賣契約，已將房屋建造完
      成，並得隨時辦理所有權移轉登記給告訴人等，且告訴人所購買部分，雖登記
      為辦公室等用途，惟依法仍可申請變更為商業用途，顯見被告並無施用詐術，
      使告訴人等陷於錯誤而詐取不法財物之意圖，至告訴人因爭執該房屋為供辦公
      室使用，而非供商業使用之房屋，因而主張解除契約，要求退還所繳之款項，
      純屬房屋買賣之民事糾紛，應循民事途徑解決，其他查無被告有何不法所有之
    意圖及施展詐術之行為，本件不能證明被告犯罪，自應諭知無罪之判決。
六、原審以不能證明被告犯罪，因而諭知無罪之判決，並無不合，檢察官依告訴人之
    聲請提起上訴，其上訴理由稱被告甲○為金文川公司之負責人，於八十四年十月
    二十九日出售「金文川美食大街」之地下室二、三樓商場及基地應有部分予告訴
    人，該大樓非整棟可供作商場使用，卻在宣傳廣告及平面圖上刻意以商場形式規
    劃促銷，且買賣契約雙方同意在標示性質上圈選為「商」，致告訴人陷於錯誤，
    而以高價向被告購入使用執照中僅能作辦公室使用之「金文川美食大街」地下二
    層及三層，權益受損，係犯刑法第三百三十九條之詐欺罪嫌等陳詞。惟查告訴人
    丙○○及其共同出資之合夥人於購買金文川美食大街地下二、三樓房地時，既知
    悉上開房地之使用登記用途為辦公室，則能否僅憑告訴人丙○○及其共同出資之
    合夥人辛○○、己○○、陳雅琴、庚○○等人之片面指訴，即認被告有刻意隱瞞
    買賣標地之登記使用途徑，尚非無疑。況告訴人所購買之系爭建物，確係得申請
    變更為商業用途使用，業經台北縣政府函覆在卷，告訴人亦不否認其事。顯然告
    訴人係知悉該房屋使用用途雖登記為辦公室，惟得變更為商業使用而予購買。本
    件查無被告有何不法所有之意圖及施展詐術之行為，不能證明被告犯罪，應認檢
    察官之上訴無理由，應予駁回。
七、台灣板橋地方法院檢察署八十八年八月四日乙○金玄字八八偵字第一五八六四號
    函、八十八年八月六日乙○金禮字八八偵字第一二四五七號函及八十八年十月二
    十日乙○金字八八他字第一二０六號函移送本院併案審理部分，因本件業經判決
    無罪，併辦部分與本件無連續犯之裁判上之一罪關係可言，應退回檢察官另案處
    理。
據上論斷，應依刑事訴訟法第三百六十八條，判決如主文。
本案經檢察官吳慎志到庭執行職務。
中    華    民    國    八十九    年      七        月     二十七       日
                        臺灣高等法院刑事第十七庭
                            審判長法  官  陳  正  雄
                                  法  官  林  勤  純
                                  法  官  許  錦  印
右正本證明與原本無異。
不得上訴。
                                  書記官  賴  思  華
中    華    民    國    八十九    年      八        月      一          日


司法院資訊處製作；財團法人民間司法改革基金會備份。
